臺灣屏東地方法院民事裁定　　　　　 100年度消債聲字第18號
聲　請　人
即 債 務人　郭秀英
相　對　人
即 債 權人　華南商業銀行股份有限公司
法定代理人　王濬智
相　對　人
即 債 權人　臺灣土地銀行股份有限公司
法定代理人　蘇樂明
代　理　人　戴煒國
相　對　人
即 債 權人　匯豐（臺灣）商業銀行股份有限公司（原：香港商
　　　　　　香港上海匯豐銀行股份有限公司）
法定代理人　李鐘培
相　對　人
即 債 權人　永豐商業銀行股份有限公司
法定代理人　邱正雄
相　對　人
即 債 權人　玉山商業銀行股份有限公司
法定代理人　曾國烈
代　理　人　蔡宛怡
相　對　人
即 債 權人　萬泰商業銀行股份有限公司
法定代理人　盧正昕
代　理　人　朱有慶
相　對　人
即 債 權人　台新國際商業銀行股份有限公司
法定代理人　蔡榮棟
相　對　人
即 債 權人　大眾商業銀行股份有限公司
法定代理人　陳建平
代　理　人　陳眉秀
相　對　人
即 債 權人　中國信託商業銀行股份有限公司
法定代理人　辜濂松
相　對　人
即 債 權人　國泰人壽保險股份有限公司
法定代理人　熊明河
上列當事人消費者債務清理聲請裁定免責事件，本院裁定如下：
    主  文
債務人郭秀英不免責。
    理  由
一、按法院為終止或終結清算程序之裁定確定後，除別有規定外
    ，應以裁定免除債務人之債務，消費者債務清理條例（下稱
    消債條例）第132 條固有明文。惟按法院裁定開始清算程序
    後，債務人有薪資、執行業務所得或其他固定收入，而普通
    債權人之分配總額低於債務人聲請清算前二年間，可處分所
    得扣除自己及依法應受其扶養者所必要生活費用之數額者，
    法院應為不免責之裁定，但債務人證明經普通債權人全體同
    意者，不在此限；另債務人有因浪費、賭博或其他投機行為
    ，致財產顯然減少或負擔過重之債務，而生開始清算之原因
    ，法院應為不免責之裁定，消債條例第133 條、第134 條第
    4 款定有明文。按消費者債務清理制度並非在使債務人恣意
    消費所造成之債務，轉嫁予債權人負擔，債務人免責制度，
    應在鼓勵勤勞誠實之債務人，而非縱容債務人奢侈浪費，倘
    債務人於聲請清算前之相當期間內，利用信用金融之機會，
    恣意為非屬通常生活所需之鉅額消費或作奢侈性、浪費性之
    消費，而不在意日後履行返還之能力，反而算計消債條例中
    之免責制度，濫用清算程序以規避其應負擔之償還責任，自
    與消債條例之立法本旨有違。
二、經查：
(一)、聲請人即債務人聲請清算，前經本院98年度消債清字第85號
    裁定自民國99年1 月6 日中午12時起開始清算程序。嗣因清
    算財團之財產不敷清償財團費用及債務，由本院99年度司執
    消債清字第3 號裁定清算程序終止，有上開裁定附卷可考，
    普通債權人等於此清算程序中並未獲分配任何金額，且本院
    依職權詢問相對人結果，復均具狀表明不同意債務人免責，
    有全體相對人陳報狀附卷可佐，合先敘明。
(二)、按消債條例第133 條立法意旨係為免債務人濫用清算程序以
    獲免責，並敦促有清償能力者，利用薪資、執行業務所得或
    其他固定收入清償債務而受免責，爰以債務人聲請清算前二
    年間，可處分所得扣除自己及依法應受其扶養者所必要生活
    費用之數額為計算基礎，以為裁定免責之依據，進而保障債
    權人可受最低清償，故有無本條之適用以債務人是否具清償
    能力為斷，尚不得逕認債務人有業務所得即遽認有本條適用
    。聲請人於進行清算直至目前為止，其擔任臨時水泥工，依
    卷附聲請人96、97年度綜合所得稅各類所得清單所示（見消
    債清卷第45、46頁），聲請人並無所得收入，再依其自陳平
    均每月所得約12,000元，是堪認聲請人非屬具固定收入而有
    清償能力之人，因此聲請人並無本條之適用，遑論以前開收
    入所得計算之可處分金額扣除聲請人所必要生活費用之數額
    （清算價值保障原則），並無多餘費用可資運用，甚為明顯
    ，是以聲請人與本條應為不免責裁定之情形不符。
(三)、惟觀諸相對人所提出之消費紀錄及欠款明細表記載，聲請人
    積欠累積無擔保及無優先權債務合計高達3,573,724 元，除
    國泰人壽保險股份有限公司之連帶保證借款2,238,895 元外
    ，其餘因現金卡、信用卡及信用貸款累積之債務本金尚高達
    1,334, 829元，而其信用卡、信用貸款及現金卡債務之形成
    茲分析如下：聲請人使用大眾商業銀行現金卡於93年6 、9
    月提領50,300元、93年12月提領35,300元、94年1 月提領50
    ,300元、94年2 月提領93,600元、94年7 月提領43,548元；
    持中國信託銀行現金卡分別於93年5 月支用28,422元、94年
    4 月支用9,234 元、94年3 月支用19,847元；單持台新銀行
    信用卡94年1 月貸款15萬元，此外，尚使用台新銀行現金卡
    分別於93年4 月提領70,000元、94年3 月提領39,000元、94
    年8 月提領112,460 元、94年9 月提領83,660元、94年10
    月提領45,000元，此有債權人提出之消費明細在卷可參。聲
    請人每月收入已足負擔自身必要生活費用，然觀之聲請人歷
    來消費明細，其自92年至97年仍持續有信用卡、現金卡借貸
    使用紀錄，並連數月提領數萬元之款項花用，性質顯逾一般
    通常生活之必要，每月卻僅償還最低金額1,000 元，堪認聲
    請人對於借貸款項顯無還款計劃。由上可知，聲請人確係有
    明知其已無多餘的費用可資運用的情況下仍大量密集的預借
    現金，致提領逾越每月可處分所得之情事。是以聲請人之消
    費態樣而言，其消費逾越可得支配之所得，而不思撙節開銷
    ，減少過度消費之情事，足徵其恣意花費任令債務增加至難
    以負擔而終致不能清償，依其情形可認已屬浪費，致無力清
    償債務而生清算之原因。
三、債務人郭秀英聲請裁定免責事件，綜上所述足認聲請人上開
    借款及消費已屬浪費行為，並致其財產顯然減少且負擔過重
    之債務而生開始清算之原因，自不應免除其債務，爰依消債
    條例第134 條第4 款之規定，裁定如主文。
中    華    民    國   100    年    5     月    31    日
                  民事庭      法    官  陳怡先
上為正本係照原本作成
如不服本裁定，應於裁定送達後10日內，以書狀向本院提出抗告
，並繳納抗告費新臺幣1千元。
中    華    民    國   100    年    6     月     1    日
                            書  記  官  鄭靜芳